ACORDAO-COMPLETO-2488112

ACÓRDÃO 9121/2021 ATA 23/2021 - PRIMEIRA CÂMARA

VISTOS, relatados e discutidos estes autos que tratam de ato de concessão de pensão civil emitido pelo Instituto Nacional do Câncer José Alencar Gomes da Silva (Inca) ;
ACORDAM os Ministros do Tribunal de Contas da União, reunidos em Sessão da 1ª Câmara, nos termos dos arts. 71, inciso III, da Constituição Federal, 1º, inciso V, e 39, inciso II, da Lei 8.443/1992 e 260, § 1º, do RITCU e ante as razões expostas pelo Relator, em:
9.1. considerar ilegal o ato de concessão de pensão civil instituído por Maria Lírida Mendes de Figueiredo (Sisac - 10802797-05-2010-000009-0) em favor do Sr. Carlos Eduardo Azevedo, (CPF: XXX.725.627-XX) , negando-lhe o registro;  
9.2. determinar ao Instituto Nacional do Câncer José Alencar Gomes da Silva que:
9.2.1. faça cessar, se ainda não o fez, os pagamentos decorrentes do ato impugnado, comunicando ao TCU, no prazo de 15 (quinze) dias, as providências adotadas, nos termos do art. 262, caput, do Regimento Interno do TCU, do art. 8º, caput, da Resolução-TCU 206/2007 e do art. 19, caput, da Instrução Normativa-TCU 78/2018;
9.2.2. apure os valores indevidamente recebidos pelo Sr. Carlos Eduardo Azevedo e instaure, caso já não tenha adotado medida efetiva para ressarcir o erário do dano causado pelos pagamentos indevidos, a competente Tomada de Contas Especial, nos termos do art. 8º da Lei 8.443/1992; e
9.2.3. comunique imediatamente ao interessado o teor do presente acórdão, encaminhando ao TCU, no prazo de 30 (trinta) dias, comprovante da respectiva data de ciência, nos termos do art. 4º, § 3º, da Resolução-TCU 170/2004.

Ato de concessão de pensão civil instituído pelo Instituto Nacional do Câncer. Apreciação para fins de registro.

Primeira Câmara

Instituto Nacional do Câncer José Alencar Gomes da Silva.

3. Interessado: Carlos Eduardo Azevedo (XXX.725.627-XX).

13.1. Ministros presentes: Walton Alencar Rodrigues (Presidente), Benjamin Zymler, Vital do Rêgo (Relator) e Jorge Oliveira.
13.2. Ministros-Substitutos presentes: Augusto Sherman Cavalcanti e Weder de Oliveira.

VITAL DO RÊGO

Adoto como relatório, o parecer emitido no âmbito do Ministério Público junto ao TCU, representado nos autos pelo Procurador, Dr. Rodrigo Medeiros de Lima (peça 18) , a seguir transcrito:
Cuidam os autos da pensão civil instituída por Maria Lírida Mendes de Figueiredo, a favor de Carlos Eduardo Azevedo, habilitado à pensão na condição de companheiro, emitido pelo Instituto Nacional do Câncer José de Alencar Gomes da Silva (peça 2) .
2.	Em nossa manifestação anterior nos autos sugerimos a realização de diligência à unidade jurisdicionada para esclarecer os motivos da suspensão do pagamento do benefício constante do Siape, bem como o envio ao Tribunal dos documentos que fundamentaram a concessão da pensão, haja vista a grande diferença de idade entre a instituidora da pensão (data de nascimento em 18/1/1931) , e o beneficiário, cuja data de nascimento é 16/12/1966 (peça 7) .
3.	O relator concordou com essa proposta (peça 8) , a diligência foi realizada pela Sefip (peças 9-10) , e vieram aos autos os elementos insertos à peça 11.
4.	Após analisar os documentos enviados pela unidade jurisdicionada, a Sefip concluiu sua instrução propondo a ilegalidade e negativa de registro do ato "haja vista que não foi demonstrada a existência de união estável mantida entre o ex-servidor e a beneficiária da pensão civil, existindo, por outro lado, sentença condenatória do interessado por simulação de união estável com vistas ao recebimento de pensão civil mediante fraude" (peça 16, p. 3) . Ademais, propôs "dispensar o ressarcimento das quantias indevidamente recebidas, presumida a boa-fé, consoante o disposto no Enunciado 106 da Súmula de Jurisprudência do TCU" (grifos inseridos) .
5.	Desde logo este representante do Ministério Público de Contas da União anui à proposta da unidade técnica pela ilegalidade e negativa de registro do ato, mas discorda em relação à dispensa de ressarcimento dos valores indevidamente recebidos, em face da inexistência de boa-fé do Sr. Carlos Eduardo Azevedo.
6.	Isso porque, consta dos autos que o Sr. Carlos Eduardo foi condenado em sentença proferida pela 7ª Vara Federal Criminal, da Seção Judiciária do Rio de Janeiro, pela prática do crime previsto no art. 171, § 3º, do Código Penal (peça 11, p. 10 a 23) . Na sentença, o Juiz Federal Paulo Cesar Villela Souto Lopes Rodrigues consignou que (peça 11, p. 20) :
 (...) os assistentes de acusação, Maria Del Rosário Torrico Mendes e Maurício Antônio Mendes de Torrico, anexaram às fls. 1170/1186, cópia da sentença, transitada em julgado, do processo 0115530-35.2009.8.19.0001, em curso pela 35ª Vara Cível da Comarca do Rio de Janeiro, declarando a nulidade da escritura de união estável entre Maria Lirida e o acusado.
A autoria, a materialidade e o dolo para a prática do delito previsto no 171, § 3º, por três vezes, em continuidade delitiva, na forma do art. 71, do Código Penal, encontram-se perfeitamente caracterizados e estão inequivocamente comprovados pelos documentos assinados pelo réu às fls. 90-91 (escritura de união estável assinada em 11/11/2008) , 234-235 (requerimento de pensão do HSE feito em 26/01/2009) , 297 (requerimento de pensão no INSS feito em 30/04/2009) , bem como pelos comprovantes de recebimentos das pensões do HSE, INSS e INCA às fls. 500-525.
7.	Portanto, restou evidenciada nos autos a prática de fraude pelo beneficiário para obter o recebimento da pensão, o que comprova a sua má-fé, afasta a aplicação do Enunciado 106 da Súmula de Jurisprudência do TCU, e, em consequência, impõe o ressarcimento dos valores indevidamente recebidos pelo Sr. Carlos Eduardo.
8.	É nesse sentido a jurisprudência do Tribunal, a exemplo do recente Acórdão 6292/2021-TCU-Segunda Câmara, em cujo voto, o relator, Ministro-Substituto Marcos Bemquerer Costa, consignou que:
 (...) Ademais, nos termos do entendimento desta Casa de Contas, consubstanciado no Acórdão 3369/2009-TCU-Primeira Câmara (de minha relatoria) , uma vez evidenciada a prática de fraude pelo beneficiário, o que indica má-fé, não cabe aplicar o Enunciado 106 da Súmula de jurisprudência do TCU em relação às parcelas recebidas pelo Sr. José Oliveira Fernandes, montante esse que necessita ser devolvido ao erário. Para tanto, deve ser determinado ao Ministério da Economia que apure os valores recebidos indevidamente pelo beneficiário e promova a devida cobrança administrativa, nos termos do art. 47 da Lei 8.112/1990, devendo, em caso de não pagamento da quantia apurada, instaurar o devido processo de Tomada de Contas Especial.
9.	Em face do exposto, reiteramos a anuência à proposta da Sefip pela ilegalidade e negativa de registro do ato em exame, mas sugerimos a expedição de determinação à unidade jurisdicionada para que apure os valores indevidamente recebidos pelo Sr. Carlos Eduardo Azevedo e instaure, se ainda não o fez, a competente Tomada de Contas Especial, nos termos do art. 8º da Lei 8.443/1992.
10.	 Por fim, registra-se que o referido ato foi enviado ao TCU em 27/3/2017, de modo que pode ser apreciado, uma vez que ainda não houve o decurso do prazo de cinco anos fixado pelo Supremo Tribunal Federal (STF) , no âmbito do Recurso Extraordinário (RE) 636.553, para a apreciação dos atos sujeitos a registro, contados da chegada dos atos ao Tribunal.
Eis o Relatório.

não há.

Procurador Rodrigo Medeiros de Lima.

PENSÃO CIVIL. NÃO COMPROVAÇÃO DE UNIÃO ESTÁVEL MANTIDA ENTRE O BENEFICIÁRIO E A INSTITUIDORA. EXISTÊNCIA DE SENTENÇA PENAL CONDENATÓRIA TRANSITADA EM JULGADO EM DESFAVOR DO INTERESSADO, COMPROVANDO SIMULAÇÃO DE UNIÃO ESTÁVEL COM VISTAS AO RECEBEIMENTO DE PENSÃO MEIDANTE FRAUDE. ILEGALIDADE DO ATO. DETERMINAÇÃO DE APURAÇÃO DOS VALORES INDEVIDAMENTE RECEBIDOS DE MÁ-FÉ PARA QUE SE PROCEDA O DEVIDO RESSARCIMENTO AO ERÁRIO.

PENSÃO CIVIL (PCIV)

Secretaria de Fiscalização de Integridade de Atos e Pagamentos de Pessoal e de Benefícios Sociais (Sefip).

Trata-se de ato de concessão de pensão civil emitido pelo Instituto Nacional do Câncer José Alencar Gomes da Silva (Inca) e instituído pela ex-servidora Maria Lírida Mendes de Figueiredo em favor do Sr. Carlos Eduardo Azevedo. 
A Secretaria de Fiscalização de Integridade de Atos e Pagamentos de Pessoal e de Benefícios Sociais deste do TCU (Sefip) , na instrução de peça 16, propõe considerar ilegal o ato de concessão de pensão civil em epígrafe. Isso porque o beneficiário da pensão não logrou comprovar sua união estável com a instituidora e por existir sentença condenando o interessado por simulação de união estável com vistas ao recebimento de pensão civil mediante fraude.
O Ministério Público junto ao TCU, no parecer de peça 18, ratificou a proposta de mérito formulada pela Sefip no sentido de considerar ilegal a concessão, mas discordou em relação à dispensa de ressarcimento dos valores indevidamente recebidos, em face da inexistência de boa-fé do Sr. Carlos Eduardo Azevedo. Defende o Ministério Público de Contas que em razão da fraude perpetrada pelo Sr. Carlos Eduardo, impõe-se o ressarcimento dos valores indevidamente recebidos pelo interessado.
II
Registro minha concordância com a proposta formulada pela unidade técnica, com o ajuste proposto pelo Ministério Público de Contas quanto ao ressarcimento dos valores indevidamente percebidos pelo Sr. Carlos Eduardo Azevedo.
Observo que a instituidora Maria Lírida Mendes de Figueiredo instituiu a pensão civil em epígrafe em favor do Sr. Carlos Eduardo a partir de janeiro de 2009. A referida pensão foi percebida indevidamente até janeiro de 2013, momento em que, por decisão judicial proferida pela 7ª Vara Federal Criminal do Rio de Janeiro, nos autos do processo 0806169-15.2011.4.02.5101, foi determinada, cautelarmente, a cessação dos pagamentos, suspensão essa confirmada na sentença proferida em 27/3/2014 (peça 11, p. 10-24) .
Da mencionada sentença, convém destacar alguns trechos, que não deixam margem para dúvidas a respeito da ação fraudulenta engendrada pelo Sr. Carlos Eduardo Azevedo:
 (...) 
Releva notar que, conforme consta nos autos do IPL, a escritura de união estável foi assinada em 11/11/2008, pouco tempo depois da falecida, Maria Lírida, ter obtido alta hospitalar no dia 20/10/2008, para tratamento domiciliar em regime de home care, com diagnóstico de leucemia crônica e quadro demencial progressivo, conforme relatório médico do Instituto Nacional de Câncer-INCA à fl.80, indicando: "Paciente com diagnóstico de Leucemia Linfoide Crônica (LLC) , estadiamento RAI 0 (...) .Internada dia 29/09/2008 nesta instituição com quadro de desorientação intensa associada a agitação psicomotora. Melhora clínica evolutiva após contenção química, porém mantendo quadro demencial. (...) Recebeu alta dia 20/10/2008 para tratamento domiciliar em regime de home care, com diagnóstico clínico de quadro demencial progressivo. Não retornou a este hospital desde sua alta, em 20/10/2008."
Como destacado pelo MPF, mais inverossímil ainda é acreditar que durante esta união o acusado teve dois filhos com outra pessoa, sem que isso tivesse causado qualquer tipo de consternação na relação com sua pretensa companheira, que se prontificou a pagar pensão e despesas para seus filhos, que seriam fruto de uma "traição". 
Por fim, o próprio acusado e a falecida assinaram documentos após a data da escritura de União estável onde se declaravam solteiros. Maria Lírida, conforme documento de fl. 44, declarou na frente de um tabelião, que era "solteira" e que o acusado era "divorciado". O réu, por sua vez, na procuração que outorgou ao advogado (fl. 41) , dois dias depois da suposta união estável com a falecida, firmou documento dizendo ser solteiro. Instado a justificar, ele declarou que assinou sem ler.
Por fim, os assistentes de acusação, Maria Del Rosário Torrico Mendes e Maurício Antônio Mendes de Torrico, anexaram às fls. 1170/1186, cópia da sentença, transitada em julgado, do processo 0115530-35.2009.8.19.0001, em curso pela 35ª Vara Cível da Comarca do Rio de Janeiro, declarando a nulidade da escritura de união estável entre Maria Lírida e o acusado.
Destaco que, na sentença proferida no âmbito do poder judiciário, o interessado foi condenado a reparar o dano, nos termos a seguir: 
Fixo o valor mínimo de reparação do dano causado os seguintes valores não atualizados: R$ 21.690,28, referente ao INSS conforme fls. 500/502, R$ 166.819,06 referente ao INCA conforme fls. 503/511, R$ 158.869,51 referente ao HSE conforme fls. 512/525, nos termos do artigo 387, IV, do Código de Processo Penal. 
Importa mencionar que a sentença proferida pela 7ª Vara Federal do Rio de Janeiro transitou em julgado para o réu em 16/12/2014, após o TRF da 2ª Região ter mantido na íntegra a referida decisão.
Portanto, considerando que o Sr. Carlos Eduardo Azevedo nunca manteve união estável com a instituidora da pensão, a Sra. Maria Lírida Mendes de Figueiredo, e considerando que o referido interessado fraudou a condição de beneficiário com objetivo exclusivo de receber pensão, o ato em epígrafe deve ser apreciado pela ilegalidade, sem prejuízo de se determinar, na linha do que propôs o Ministério Público de Contas, que o Instituto Nacional do Câncer apure os valores indevidamente recebidos pelo Sr. Carlos Eduardo Azevedo e instaure, se ainda não o fez, Tomada de Contas Especial com vistas a obter o ressarcimento do prejuízo causado, nos termos do art. 8º da Lei 8.443/1992.  
 	Ante o exposto, VOTO para que seja adotada a minuta de acórdão que ora trago ao exame deste Colegiado.
TCU, Sala das Sessões Ministro Luciano Brandão Alves de Souza, em 6 de julho de 2021.
Ministro VITAL DO RÊGO 
Relator